【裁判字號】    90,台上,1978
【裁判日期】    901102
【裁判案由】    損害賠償等
【裁判全文】
最高法院民事判決                                九十年度台上字第一九七八號
    上  訴  人  百企實業有限公司
    法定代理人  鄒燕珠
    訴訟代理人  林茂陽律師
    被 上訴 人  甲○○
右當事人間請求損害賠償等事件，上訴人對於中華民國八十八年十二月七日台灣高等
法院高雄分院第二審判決（八十八年度上字第二四六號），提起上訴，本院判決如左
：
    主  文
原判決廢棄，發回台灣高等法院高雄分院。
    理  由
本件上訴人主張：被上訴人於民國七十八年十月起任職凱音電子股份有限公司（下稱
凱音公司）生產部經理，適上訴人銷售大量ＰＣＢ印刷電路板予凱音公司，被上訴人
見有機可乘，遂向上訴人公司總經理李佛應索取回扣，稱可向凱音公司各部門主管行
賄，以利日後生意往來，否則即阻斷兩公司生意往來，李佛應被迫自八十一年四月十
五日至八十二年十一月三十日先後款如原判決附表（下稱附表）所示十五筆，合計
新台幣（下同）二百五十四萬七千一百元予被上訴人。嗣上訴人因ＰＣＢ價格被壓低
已無利潤，而拒絕被上訴人需索，被上訴人竟率眾脅迫李佛應在其書立之「百企公司
ＰＣＢ運作方案」簽名，據以起訴請求上訴人分配利益，並於起訴前聲請法院實施假
扣押，上訴人為免於假扣押，乃於八十三年十一月十六日提供擔保金四百六十五萬七
千六百八十八元，惟被上訴人請求分配利益之本案訴訟，為法院判決敗訴確定，其假
扣押裁定亦經法院撤銷，上訴人至八十八年二月三日始取回擔保金。該假扣押裁定顯
係自始不當，而被上訴人脅迫索取回扣與聲請假扣押之侵權行為，及上訴人為免於假
扣押提供擔保金所受利息差額之損失，均應由被上訴人負損害賠償責任，爰依民事訴
訟法第五百三十一條、民法第一百八十四條第一項規定，請求被上訴人賠償一百零八
萬二千七百九十元。再被上訴人向上訴人公司索取回扣二百五十四萬七千一百元，係
無法律上之原因而受利益，致上訴人受損害，上訴人亦已撤銷同意給付之意思表示，
爰依不當得利法律關係請求返還等情。求為命被上訴人給付上訴人三百六十二萬九千
八百九十元，並加付法定遲延利息之判決。
被上訴人則以：台灣高雄地方法院（下稱高雄地院）八十八年度撤聲字第一二號撤銷
假扣押裁定，係依民事訴訟法第五百三十條第一項規定為之，此項撤銷事由並不包括
於同法第五百三十一條規定得請求損害賠償之範圍。又上訴人主張為撤銷同意給付款
項之存證信函，函中並無為撤銷之意，被上訴人亦未為任何脅迫之行為，且已逾一年
之除斥期間等語，資為抗辯。
原審維持第一審所為上訴人敗訴之判決，係以：(一)按「假扣押為保全程序而非確定私
權之訴訟程序，請求及假扣押之原因雖應釋明，或由債權人就債務人所應受之損害，
供法院所定之擔保以代釋明，但債權人本案債權是否確實存在，則非保全程序所應審
認之事項」，又「民事訴訟法第五百三十一條所謂假扣押裁定因自始不當而撤銷，係
指對於假扣押裁定抗告，經抗告法院依命假扣押時客觀存在之情形，認為不應為此裁
定而撤銷之情形而言，若係因本案敗訴確定而撤銷該裁定，僅屬因命假扣押以後之情
事變更而撤銷，尚非該條所謂因自始不當而撤銷」。查被上訴人向高雄地院聲請假扣
押裁定時，已提出上訴人名義予被上訴人之款申請書、帳目明細表、進貨明細表
、確認書、存摺及計算表等為證，法院為形式上審查而准被上訴人之聲請，於法並無
不合，至於上訴人主張之實體上爭執，則非假扣押裁定法院所得斟酌；且上訴人係以
被上訴人之本案請求已經敗訴確定，假扣押之情事已變更為由，聲請法院撤銷假扣押
之裁定，並經法院裁定予以撤銷，自非民事訴訟法第五百三十一條所謂因假扣押裁定
自始不當而撤銷，故上訴人依該條規定主張被上訴人應負賠償之責，尚無可採。(二)因
侵權行為所發生之損害賠償請求權，以有故意或過失不法侵害他人權利，或故意以背
於善良風俗之方法，加損害於他人為成立要件。此觀民法第一百八十四條第一項規定
即明。所謂故意係指行為人對於構成侵權行為之事實，明知並有意使其發生或預見其
發生，而其發生並不違背其本意而言。因之故意以聲請法院實施假扣押之手段，侵害
他人權利之情形，必須行為人對於其聲請假扣押係屬侵權行為之事實，明知並有意使
其發生，或預見其發生，而其發生並不違背其本意，始足當之。被上訴人係認依據帳
目明細表、ＰＣＢ運作方案及匯款單等資料，其對上訴人有利益分配請求權存在，為
保障其債權之行使而聲請對上訴人之債權為假扣押，其假扣押之請求乃依法所行使之
權利，實難認屬侵權行為。(三)上訴人主張其所以將如附表所示款項交付被上訴人，乃
因被上訴人之脅迫所致，係違法無效之行為，且為上訴人依法撤銷，已構成不當得利
等語為論據。惟查：按民法第七十二條所謂法律行為有背於公共秩序或善良風俗者
無效，乃指法律行為本身違反國家社會一般利益及道德觀念而言。依上訴人之主張，
被上訴人僅係消極的不阻斷上訴人之生意，而其約定內容，乃上訴人自銷貨所得利潤
中分一部分予被上訴人，亦無違反法律強制或禁止規定，上訴人並未舉證證明凱音公
司因被上訴人之行為而受有損害，要無上訴人所稱被上訴人因違背對凱音公司之忠誠
，犯有背信罪之情事；且該行為亦與「違反國家社會道德觀念」無關，故本諸契約自
由原則，尚難認此約定違反法律強制或禁止規定或違反公序良俗而當然無效。依上
訴人於八十三年四月十六日發予被上訴人之存證信函，係欲向被上訴人取回佣金，足
見被上訴人抗辯未使用脅迫之行為，已非全然無據；該存證信函之文義亦無法判斷或
知悉上訴人有為撤銷其同意給付之意思表示。故上訴人主張其已依該存證信函，撤銷
同意給付被上訴人款項之意思表示，自無可取。且依上訴人之陳述，被上訴人於八十
一年四月十五日為脅迫行為，上訴人又未主張及舉證其有繼續為脅迫之行為，則至上
訴人發存證信函之八十三年四月，已逾一年之除斥期間，上訴人縱已為撤銷之意思表
示，亦於法不合。況且被上訴人收受回扣之行為，既無違法或違反公序良俗，而無不
當得利之情事，則上訴人依不當得利之法律關係請求被上訴人返還，自無足採。從而
，上訴人依據民事訴訟法第五百三十一條、民法第一百八十四條、第一百七十九條，
請求被上訴人給付三百六十二萬九千八百九十元本息，即無理由等詞，為其判斷之基
礎。
按訴訟標的之法律關係，於確定之終局判決中經裁判者，當事人之一造以該確定判決
之結果為基礎，於新訴訟用作攻擊防禦方法時，他造應受其既判力之拘束，不得以該
確定判決言詞辯論終結前，所提出或得提出而未提出之其他攻擊防禦方法為與該確定
判決意旨相反之主張，此就民事訴訟法第四百條第一項規定之趣旨觀之甚明。本院著
有四十二年台上字第一三○六號判例可資參照。查被上訴人依「百企公司ＰＣＢ運作
方案」，主張居間促成凱音公司向上訴人購買ＰＣＢ，起訴請求上訴人分配利益事件
，既經台灣高等法院高雄分院八十五年度重上更(一)字第三○號判決，認定不足以證明
確有其事，而駁回被上訴人之請求確定在案（見第一審卷第三三頁至第四三頁）。則
被上訴人抗辯其自八十一年四月十五日起，收取附表所示共二百五十四萬七千一百元
，係其促使凱音公司向上訴人購買ＰＣＢ所得之分配利益云云，依上開判例意旨，即
不可採。被上訴人究係依何原因或法律關係，得收取上訴人二百五十四萬七千一百元
之「佣金」或「回扣」？有無上訴人所稱被上訴人以向凱音公司各部門主管行賄為由
索取回扣，否則即阻斷兩公司生意往來之情事？此非單純的消極不阻斷上訴人之生意
，更與契約自由原則無關，原審均未詳予審認，遽謂上訴人依不當得利、侵權行為之
法律關係請求被上訴人返還不當得利、賠償損失，為不足採，而為上訴人不利之判決
，顯有判決不備理由之違法。又原審認被上訴人矇蔽所服務之凱音公司，收受公司交
易對象之回扣，並無違法或違反公序良俗之情事，亦即其行為本身不違反國家社會一
般利益及道德觀念，顯與經驗法則有違。上訴論旨，指摘原判決為不當，求予廢棄，
非無理由。
據上論結，本件上訴為有理由，依民事訴訟法第四百七十七條第一項、第四百七十八
條第一項，判決如主文。
中      華      民      國     九十     年     十一     月      二      日
                              最高法院民事第一庭
                                  審判長法官  李  錦  豐
                                        法官  楊  鼎  章
                                        法官  吳  麗  女
                                        法官  許  朝  雄
                                        法官  陳  重  瑜
      右正本證明與原本無異
                                              書  記  官
中      華      民      國     九十     年     十一     月    二十一    日


司法院資訊處製作；財團法人民間司法改革基金會備份。
